【裁判字號】    94,上易,477
【裁判日期】    950607
【裁判案由】    第三人異議之訴
【裁判全文】
臺灣高等法院臺中分院民事判決         94年度上易字第477號
上  訴  人  丁○○
訴訟代理人  丙○○
被  上訴人  臺中商業銀行股份有限公司
法定代理人  辛○○
訴訟代理人  乙○○
訴訟代理人  劉憲璋律師
複  代理人  賴書貞律師
被  上訴人  戊○○
被  上訴人  己○○
被  上訴人  壬○○○○○○○○○○○○○
                      （現行方不明）
被  上訴人  甲○○
                      （現行方不明）
上列當事人間第三人異議之訴事件，上訴人對於中華民國94年7
月14日臺灣彰化地方法院94年度訴字第354號第一審判決提起上
訴，本院於95年5月24日言詞辯論絡結，判決如下：
    主  文
上訴駁回。
第二審訴訟費用由上訴人負擔。
    事實及理由
甲、程序部分：
一、被上訴人臺中商業銀行股份有限公司（下稱臺中商業銀行）
    之法定代理人已於民國（下同）94年12月30日變更為辛○○
    ，此有公司變更登記表影本在卷可稽，辛○○聲明承受訴訟
    ，核無不合，應予准許。
二、被上訴人戊○○、己○○、壬○○○○○○○○○○○○○
    、黃耀琛四人經合法通知，未於言詞辯論期日到場，核無民
    事訴訟法第386條所列各款情事，爰依上訴人之聲請，由其
    一造辯論而為判決。
三、按第一審之訴訟程序有重大之瑕疵者，第二審法院得廢棄原
    判決，而將該事件發回原法院；但以因維持審級制度認為必
    要時為限，民事訴訟法第451條第l項定有明文。所謂因維持
    審級制度認為必要，而得將該事件發回原法院，係指若不將
    該事件發回，則該當事人即不能在該一審級為訴訟行為，實
    施其攻擊防禦方法，致有受不利益判決之虞，而無異少經一
    審級保護者而言。如第一審訴訟程序，上訴人未受合法之通
    知，第一審即依被上訴人之聲請，由其一造辯論而為判決，
    雖有重大之瑕疵，惟上訴人在第一審既已受勝訴之判決，則
    上訴人縱未在該審級為訴訟行為，但已無受該審級為不利益
    判決之虞，自難謂仍有上開但書規定之適用（最高法院81年
    度台上字第2655號判決參照）。查本件被上訴人黃美惠、甲
    ○○二人於原審94年6月30日言詞辯論期日並未到庭（見原
    審卷33頁民事報到單），雖原審曾於94年6月15日以寄存送
    達之方式向該二人送達上開言詞辯論期日之通知書，然其送
    達處所為「彰化縣彰化市○○街87號」（見原審卷31、32頁
    送達證書），而黃美惠、甲○○二人之住所於94年5月31日
    即已變更為「台中市○○區○○里○○路126號」，有卷附
    戶籍謄本可稽（原審卷47頁），該二人原住居所、事務所或
    營業所，已非應為送達之處所，自不得於該原處所為寄存送
    達，前開送達即非適法，難謂被上訴人黃美惠、甲○○二人
    已受合法通知，原審遽依上訴人之聲請，准由其一造辯論而
    為判決，其訴訟程序固有重大瑕疵。惟被上訴人全體（包含
    被上訴人黃美惠、甲○○二人）在原審既均受勝訴之判決，
    即無受該審級為不利益判決之虞，依上所述，原審訴訟程序
    縱有前揭之重大瑕疵，但並無因維持審級制度而有發回原法
    院之必要。從而，本院仍應就被上訴人黃美惠、甲○○二人
    部分，併為審理。均合先敘明。
乙、實體部分：
一、上訴人起訴主張：坐落彰化縣彰化市○○○段下小段231
    、260地號土地與其地上建號7629建物中間之附屬違章建物
    停車場及倉庫（即原判決附表編號２所示增建建物內之儲藏
    室及遮雨棚部分，下稱系爭建物），係被上訴人黃美惠於87
    年5月間向伊借款新臺幣（下同）100餘萬元後，由伊出資僱
    工所興建，且約定被上訴人黃美惠應按月償還伊l萬5千元，
    惟被上訴人黃美惠僅償還至92年2月止，尚未還清，則在借
    款全部清償完畢以前，系爭建物應屬伊所有，詎臺灣彰化地
    方法院93年度執字第16932號被上訴人臺中商業銀行（即執
    行債權人）與被上訴人黃美惠、甲○○（即執行債務人）間
    清償債務強制執行事件（下稱系爭執行事件），竟將系爭建
    物誤為被上訴人黃美惠所有，而為查封拍賣等情。為此爰依
    強制執行法第15條之規定提起本訴，求為撤銷系爭執行事件
    就系爭建物所為強制執行程序之判決。經原審為上訴人敗訴
    之判決後，上訴人不服，提起本件上訴，聲明：(一)原判決廢
    棄。(二)臺灣彰化地方法院93年度執字第16932號強制執行事
    件就坐落彰化縣彰化市○○○段下小段231、260地號土地
    與其地上建號7629建物中間之附屬違章建物停車場及倉庫所
    為之強制執行處分，應予撤銷。併稱：被上訴人黃美惠於87
    年5月向伊借貸資金欲興建系爭建物時，伊因恐黃美惠無法
    清償而予拒絕，嗣黃美惠提議以附條件方式，由伊獨自尋找
    營造商投資興建系爭建物，並將建物分成二部份，由雙方分
    別堆放物品或供停車使用，黃美惠並按月償還伊l萬5千元，
    還清全部工程款後，系爭建物所有權方歸黃美惠所有，伊因
    此才委請訴外人有嘉營造工程行負責人庚○○估價及興建，
    故伊始為系爭建物之原始起造人，本件非被上訴人黃美惠向
    伊借款建造系爭建物等語。
二、被上訴人臺中商業銀行則以：上訴人於原審自認其係貸與被
    上訴人黃美惠所需建造費用以供翻修系爭建物，並約定由黃
    美惠每月償還l萬5千元，足見系爭建物之原始起造人應為被
    上訴人黃美惠而非上訴人，上訴人亦不因其係提供興建資金
    並代被上訴人黃美惠交付工程款予營造商者，即可成為系爭
    建物之所有人；況系爭建物係以鐵皮、遮陽浪板搭建倉庫及
    遮雨棚，作為主建物之儲藏室及停車場使用，無論使用上或
    功能上，皆係輔助主建物而為一體利用，非可脫離主建物而
    獨立為物權之客體，應屬主建物之「附屬物」，仍在抵押權
    效力所及範圍內，伊自得就系爭建物聲請法院併為強制執行
    等語，資為抗辯。故聲明求為判決：駁回上訴。
三、被上訴人戊○○、己○○、壬○○○○○○○○○○○○○
    、黃輝琛四人未於言詞辯論期日到場，亦未提出書狀作何聲
    明或陳述。惟其中被上訴人戊○○、己○○二人於原審則陳
    稱：上訴人確有付錢給營造商等語。
四、查臺灣彰化地方法院93年度執字第16932號執行事件，被上
    訴人臺中商業銀行係執行債權人（另被上訴人戊○○、己○
    ○為併案執行債權人），被上訴人黃美惠、甲○○則為執行
    債務人，被上訴人臺中商業銀行於前開系爭執行事件中，聲
    請強制執行請求查封拍賣坐落彰化縣彰化市○○○段下小
    段231、233-12地號土地上建號為7629號之建物（如原判決
    附表編號１所示）及其增建物（如原判決附表編號２所示）
    ，為兩造所不爭執，並有本院調取之上開執行卷及併案執行
    卷宗可稽。按「第三人就執行標的物有足以排除強制執行之
    權利者，得於強制執行執行程序終結前，向執行法院對債權
    人提起異議之訴」固為強制執行法第l5條所明定。惟所謂「
    就執行標的物有足以排除強制執行之權利者」，係指對於執
    行標的物有所有權、典權、留置權、質權存在情形之一而言
    （最高法院68年度台上字第3190號判例參照)。本件上訴人
    主張系爭建物即前揭執行事件所查封增建物中之儲藏室及遮
    雨棚部分係其所有，不得對之為強制執行云云，然為被上訴
    人臺中商業銀行所否認，並以前詞置辯。是本件應予審究者
    ，乃系爭建物之原始建築人即所有權人為何人？上訴人得否
    依強制執行法第15條規定為主張？
五、經查：上訴人於原審94年6月9日言詞辯論期日到庭陳稱：「
    在87年5月份有借錢給三光幼稚園的黃美惠去翻修（指系爭
    建物），他每月有l萬5千元的租金還我，借給他l百多萬元
    ，不會超過150萬元。我錢是交給營造商，因為黃美惠沒有
    錢翻修」等語（見原審卷25頁），依此陳述，上訴人顯已自
    認系爭建物乃被上訴人黃美惠向其借款後所建造，灼然甚明
    。縱認上訴人所稱工程款係由其直接支付予營造商一節屬實
    ，然其支付工程款亦僅在代被上訴人黃美惠墊付營造商建造
    系爭建物之承攬報酬，藉此同時履行其基於金錢借貸契約所
    生應交付予被上訴人黃美惠借款之義務，核與上訴人係意在
    由其自行出資建造用以原始取得系爭建物所有權之情形者，
    尚屬有別，不能據此逕認系爭建物之所有權歸上訴人取得。
    上訴人於本院雖翻異前詞，改稱：「被上訴人黃美惠提議以
    附條件方式，由上訴人獨自尋找營造商投資興建系爭建物，
    並約定被上訴人黃美惠應按月償還上訴人l萬5千元，至還清
    全部工程款後，系爭建物所有權才歸被上訴人黃美惠所有」
    云云。准上訴人既未證明其在原審所為之自認有何與事實不
    符而得為撤銷之處，亦未能就其與被上訴人黃美惠曾約定俟
    被上訴人黃美惠償還全部工程款後，系爭建物始由上訴人移
    轉所有權予被上訴人黃美惠乙情，舉證以實其說，自難憑採
    ：況系爭執行事件被上訴人臺中商業銀行於93年ll月8日至
    現場指封時，曾會同彰化縣彰化地政事務所人員就查封之建
    物（含系爭建物在內）予以施測，並製有建物測量成果圖乙
    份附於該執行事件卷內可稽，而證人即上訴人所指系爭建物
    之營造商庚○○，經本院提示上開建物測量成果圖後，結稱
    ：「我蓋的部分是在執行處彰化縣彰化地政事務所的建物測
    量成果圖所載廚房的下方，圖上的建物都不是我蓋的」等語
    （本院卷69頁正背面），亦否認系爭建物為其所建，益見上
    訴人指稱系爭建物係由其出資委請營造商庚○○建造云云，
    委無足取。又上訴人於本院另提出台灣糖業公司台中區處95
    年4月18日函、統一發票、建地租賃契約書、土地點交清冊
    、土地登記謄本等均影本為證，謂系爭建物所坐落之土地其
    所有權人為台灣糖業公司，伊為使用人，雙方有簽訂契約書
    等語。但土地所有權人與何人訂立土地租賃契約，與何人為
    土地上建物之所有權人，係屬二事，不能因上訴人與土地所
    有權人之台灣糖業公司簽訂土地租賃契約，即據以推論上訴
    人為土地上系爭建物之所有權人。至上訴人聲請履勘現場部
    分，因本件爭點在於系爭建物何人始為原始起造人，雖至現
    場履勘亦無從僅憑建物所在位置、範圍及其使用之建材如何
    等情，即可究明系爭建物係由何人所建，故無必要，附此敘
    明。
六、綜上所述，上訴人主張其為系爭建物之原始建築人云云，未
    能舉證證明，為不足採。從而其本於強制執行法第15條之規
    定，提起本件第三人異議之訴，洵屬無據，應予駁回。原判
    決駁回其訴，並無不合。上訴意旨，指摘原判決不當，求予
    廢棄，為無理由，應予駁回。又本件事證已臻明確，兩造其
    餘之攻擊、防禦方法，核與判決結果不生影響，無庸逐一論
    列，併予敘明。
七、據上論結，本件上訴為無理由，依民事訴訟法第449條第l項
    、第78條，判決如主文。
中    華    民    國    95    年    6     月    7     日
                      民事第七庭審判長法  官  袁再興
                                      法  官  陳賢慧
                                      法  官  吳惠郁
以上正本係照原本作成。
不得上訴。
                                      書記官  江玉萍
中    華    民    國    95    年    6     月    12    日
                                                      Ｈ


司法院資訊處製作；財團法人民間司法改革基金會備份。
